臺灣臺南地方法院民事裁定
109年度消債職聲免字第34號
聲  請  人 
即 債務 人  李淑儀  


相  對  人
即 債權 人  臺灣銀行股份有限公司

法定代理人  許志文  


相  對  人
即 債權 人  凱基商業銀行股份有限公司


法定代理人  魏寶生  


相  對  人
即 債權 人  彰化商業銀行股份有限公司

法定代理人  凌忠嫄  
代  理  人  施峰達  
            許月佩  
相  對  人
即 債權 人  滙誠第二資產管理股份有限公司

法定代理人  莊仲沼  


上列當事人聲請消費者債務清理事件，經本院裁定清算程序終結
後移送裁定免責，本院裁定如下：
    主  文
債務人李淑儀不免責。
    理  由
一、按法院為終止或終結清算程序之裁定確定後，除別有規定外
    ，應以裁定免除債務人之債務；又法院裁定開始清算程序後
    ，債務人有薪資、執行業務所得或其他固定收入，扣除自己
    及依法應受其扶養者所必要生活費用之數額後仍有餘額，而
    普通債權人之分配總額低於債務人聲請清算前2年間，可處
    分所得扣除自己及依法應受其扶養者所必要生活費用之數額
    者，法院應為不免責之裁定，但債務人證明經普通債權人全
    體同意者，不在此限；另債務人有下列各款情形之一者，法
    院應為不免責之裁定，但債務人證明經普通債權人全體同意
    者，不在此限：㈠於7年內曾依破產法或本條例規定受免責；
    ㈡故意隱匿、毀損應屬清算財團之財產，或為其他不利於債
    權人之處分，致債權人受有損害；㈢捏造債務或承認不真實
    之債務；㈣聲請清算前2年內，因消費奢侈商品或服務、賭博
    或其他投機行為，所負債務之總額逾聲請清算時無擔保及無
    優先權債務之半數，而生開始清算之原因；㈤於清算聲請前1
    年內，已有清算之原因，而隱瞞其事實，使他人與之為交易
    致生損害；㈥明知已有清算原因之事實，非基於本人之義務
    ，而以特別利於債權人中之一人或數人為目的，提供擔保或
    消滅債務；㈦隱匿、毀棄、偽造或變造帳簿或其他會計文件
    之全部或一部，致其財產之狀況不真確；㈧故意於財產及收
    入狀況說明書為不實之記載，或有其他故意違反本條例所定
    義務之行為，致債權人受有損害，或重大延滯程序，消費者
    債務清理條例（下稱消債條例）第132條、第133條、第134
    條分別定有明文。準此，法院為終止或終結清算程序之裁定
    確定後，原則上應以裁定免除債務人之債務，除非具有消債
    條例第133條本文、第134條前段各款所定情形之一者，法院
    始得為不免責之裁定。
二、另按法院裁定開始更生程序後，債務人免責前，法院裁定開
    始清算程序，其已進行之更生程序，適於清算程序者，作為
    清算程序之一部；其更生聲請視為清算聲請，消債條例第78
    條第1項定有明文。由其文義可知，在適用清算程序之情形
    下，清算程序之始點，得提前至裁定開始更生時（臺灣高等
    法院暨所屬法院98年法律座談會民事類提案第40號參照）。
    查本件聲請人即債務人李淑儀於民國107年1月18日向本院聲
    請更生，經本院以107年度消債更字第29號裁定於107年9月2
    0日下午5時起開始更生程序，並命司法事務官進行更生程序
    ，惟因已申報無擔保及無優先權之本金及利息債權總額共計
    新臺幣（下同）14,858,801元，已逾1,200萬元，有本院107
    年度司執消債更字第207號卷宗所附債權表（本院107年度司
    執消債更字第207號卷第274至275頁）可稽，經司法事務官
    依消債條例第61條第1項之規定改分消債清案件，並經本院
    於108年10月23日以108年度消債清字第41號裁定自當日下午
    5時開始清算程序確定，經本院司法事務官以108年度司執消
    債清字第47號進行清算程序（下稱清算執行事件）。而本件
    經司法事務官依職權查核後，認債務人之財產尚不敷消債條
    例第108條規定之各款費用，於109年6月8日依消債條例第12
    9條第1項規定，於109年6月8日裁定終止清算程序確定等情
    ，業據本院調取上開債務清理事件相關卷宗查閱無訛。是依
    首揭規定，本院自應裁定是否准許債務人免責，並以107年9
    月20日本院裁定開始更生之日，作為法院裁定開始清算程序
    之時點，合先敘明。
三、本院依職權通知兩造就債務人即聲請人是否應予免責具狀或
    到場表示意見，意見分述如下： 
  ㈠債務人：於107年度消債更字第29號裁定前後，債務人之收入
    皆來自第三人邑得福室內裝修設計有限公司（下稱邑得福公
    司），但債務人於109年間因疫情關係被裁員而失業至今。
  ㈡債權人臺灣銀行股份有限公司略以：債務人係本公司房貸呆
    帳戶，其不動產經拍賣後，該不足清償之債務並未展現還款
    誠意與本公司協議分期清償。債務人聲請清算後，未向本公
    司清償過任何款項，在本公司未受償依法規定之最低金額前
    ，本公司不同意債務人免責等語。
  ㈢債權人彰化商業銀行股份有限公司略以：債務人106、107年
    度稅務電子閘門財產所得調件明細並無有價值之財產可處分
    變價，然債務人於107年更生程序稱其任職於邑得福公司，
    並以該薪資為償還能力，惟於108年清算程序查得其106、10
    7年度卻無任何所得，可見債務人有其他所得隱匿未報而具
    消費者債務清理條例第134條第8款應不予免責情形。債務人
    聲請前2年之可處分所得扣除必要生活費用後，尚餘188,688
    元【計算式：(20,250元×24）-（12,388元×24）＝188,688元
    】，而本件債權人受償總額為0元，低於前揭餘額，債務人
    亦有消債條例第133條不免責事由。債務人年約59歲，尚具
    工作能力及還款能力，當竭力清償，以防止消債條例制度遭
    濫用，爰此不同意債務人免責等語。
  ㈣債權人凱基商業銀行股份有限公司略以：債務人自聲請本次
    消債程序自迄今本公司受償0元，為衡平債權債務間之公平
    正義，倘若債務人每月收入扣除支出仍有剩餘，應依本條例
    第133條前段規定，應裁定債務人不免責等語。
  ㈤債權人滙誠第二資產管理股份有限公司略以：債務人聲請更
    生前2年總收入為486,000元，扣除其自己及依法應受扶養者
    所必要之生活費用465,840元後，尚餘20,160元可供支用，
    然債權人於清算程序全未受償，已符合消債條例第133條之
    規定，故懇請鈞院依第133條之規定，對債務人為不免責之
    裁定等語。
四、經查：
  ㈠債務人於109年11月25日民事陳報狀主張其自106年4月起至10
    9年間之收入來源皆為邑得福公司之每月薪資2萬元（見本院
    卷第43頁）。雖其主張於109年間因疫情關係被裁員而失業
    至今，但其所述並未提出證據以實其說，亦未陳報其現今支
    付必要生活費用之來源及金額，是其前揭所述，並不足採
　　。則債務人於更生（清算）程序自107年9月20日開始後至今
    之每月收入為20,000元，應堪認定。
　㈡又債務人主張其現每月必要開銷為13,695元（計算式：伙食
    費4,500元+租金5,000元+水電費1,050元+電話費437元+天然
    氣41元+第四台費用100元+網路費260元+交通費500元+雜支5
    00元+國民年金及健保費1,307元＝13,695元），尚符合消債
    條例第64條之2第1項以最近1年衛生福利部或直轄市政府所
    公告當地區每人每月最低生活費1.2倍計算債務人必要生活
    費用之範圍內，應屬可採。債務人雖另主張其尚需支出扶養
    雙親費用4,000元，然又稱其父親已於107年過世，母親現居
    住香港，且其因無收入，無法扶養母親，是扶養費用自不得
    列入計算。是以債務人於本件更生（清算）程序開始後每月
    收入2萬元，扣除每月必要生活費用13,695元之結果，債務
    人尚有餘額6,305元（計算式：20,000元-13,695元＝6,305元
    ）可供償還全體債權人。
  ㈢而債務人於更生（清算）程序於107年9月20日開始前2年（即
    105年9月20日起至107年9月19日止），其中105年10月至106
    年3月任職於游於藝公司，每月薪資約21,000元、106年4月
    至107年9月間均任職於邑得福公司，每月薪資20,000元等情
    ，為債務人所自承，並有邑得福公司於107年4月20日所具狀
    提出債務人106年4月至107年3月之薪資明細資料附卷可稽（
    見消債更字卷第99頁至第100頁），及本院依職權查詢之債
    務人勞保與就保資料、稅務電子閘門財產所得調件明細表在
    卷可按（見消債更字卷第52頁至第65頁）。而依據前揭薪資
    資料可知債務人於105年10月至107年9月間之薪資收入共計4
    86,000元【計算式：（21,000元×6月）+（20,000元×18月）
    =486,000元】。又債務人於前揭期間並未核領任何給付或社
    會補助，此有臺南市政府107年5月2日府社助字第107050256
    9號函可參（見消債更字卷第101頁），本院復查無債務人於
    聲請清算前2年間有其他收入之情，是債務人聲請本件清算
    前2年間可處分所得總額合計為486,000元。
  ㈣又本院於107年9月20日以107年度消債更字第29號裁定認可債
    務人每月生活必要支出為14,069元（見消債更字卷第136頁
    反面），則債務人聲請清算前兩年間可處分所得486,000元
    ，扣除必要生活費用之數額337,656元（計算式：14,069元×
    24月＝337,656元），尚餘148,344元（計算式：486,000元-3
    37,656元＝148,344元）。又債務人於清算執行事件中，普通
    債權人所受分配總額為0元，顯低於債務人聲請清算前兩年
    間，可處分所得扣除必要生活費用之數額148,344元，且債
    務人無法證明經全體普通債權人同意免責，應認債務人有消
    債條例第133條前段所定不免責情事，應不予免責。
五、又消債條例關於清算程序係以免責主義為原則，不免責為例
    外，則各相對人如主張債務人尚有消債條例第134條其餘各
    款所定之行為，自應就債務人合於上開要件之事實，舉證以
    實其說。惟相對人等均迄未具體說明或提出相當事證證明，
    自難認債務人有消債條例第134條各款所定不免責情事，故
    債務人並無消債條例第134條所定不免責事由之存在，堪以
    認定。
六、綜上所述，本件債務人雖無消債條例第134條各款所定不免
    責事由存在，惟既已符合消債條例第133條所規定不免責之
    事由，復未經普通債權人全體同意其免責，揆諸首揭規定，
    本件債務人仍不應免責，爰裁定如主文。
七、末按債務人因第133條之情形，受不免責之裁定確定後，繼
    續清償達該條規定之數額，且各普通債權人受償額均達其應
    受分配額時，得聲請法院裁定免責。法院依第133條規定為
    不免責裁定，裁定正本應附錄前項、第142條規定，及債務
    人嗣後聲請裁定免責時，須繼續清償各普通債權之最低應受
    分配額之說明；法院為不免責或撤銷免責之裁定確定後，債
    務人繼續清償債務，而各普通債權人受償額均達其債權額之
    百分之20以上者，法院得依債務人之聲請裁定免責，消債條
    例第141條第1項、第2項、第142條第1項業已分別明訂。是
    債務人受不免責之裁定確定後，如繼續清償達消債條例第13
    3條規定之數額（即上開聲請更生前2年間可處分所得扣除自
    己必要生活費用之餘額148,344元），且各普通債權人受償
    額均達其應受分配額時（即附表「最低應受分配額（A）」
    欄所示），抑或繼續清償達各普通債權人債權額之百分之20
    以上之數額者（即附表「應受償金額（B）」欄所示），債
    務人均得再聲請法院裁定免責，併此敘明。
中　　華　　民　　國　　110 　年　　4 　　月　　15 　 日
                  消債法庭  法  官 劉秀君
以上正本係照原本作成。
如不服本裁定，應於收受裁定正本後10日內向本院提出抗告狀（
須附繕本），並繳納抗告費新臺幣1,000元。
中　　華　　民　　國　　110 　年　　4 　　月　　15　　日
                            書記官 王美韻  
　　　　　　　　　　　　　　　　　　
附表：（新臺幣，小數點以下四捨五入）                                                              109年度消債職聲免字第34號      編號 債權人 債權總額 公告 債權比例 依消債條例第133條所定數額債權比例計得之分配額（148,344元×公告債權比例）（A） 依消債條例第142條所定各普通債權人應受償金額（債權金額×20％）（B） 1 臺灣銀行股份有限公司 4,751,626元 28.78％ 42,693元  950,325元 2 凱基商業銀行股份有限公司 570,400元 3.46％ 5,133元 114,080元 3 彰化商業銀行股份有限公司 11,134,505元 67.44％ 100,043元 2,226,901元  4 滙誠第二資產管理股份有限公司 52,572元 0.32％ 475元  10,514元 ⒈本附表債權總額欄所示數額及公告債權比例欄，係依本院108年度司執消債清字第47號清算事件109年4月20日公告之債權表所示無擔保及無優先債權人債權總額及債權比率為據（見本院司執消債清字卷第82頁至第83頁） ⒉本件債務人因清算財團不敷清償清算財團費用及債務，而經終止清算程序，是本件全體債權人於清算程序中未獲任何清償。